【裁判字號】    98,易,4081
【裁判日期】    990510
【裁判案由】    業務侵占等
【裁判全文】
臺灣臺中地方法院刑事判決              98年度易字第4081號
公  訴  人  臺灣臺中地方法院檢察署檢察官
被      告  乙○○
上列被告因業務侵占等案件，經檢察官提起公訴（98年度偵字第
19585、27185號），本院判決如下：
    主    文
乙○○犯恐嚇危害安全罪，累犯，處拘役肆拾日，如易科罰金，
以新臺幣壹仟元折算壹日。
其餘被訴業務侵占部分無罪。
    犯罪事實
一、乙○○前因妨害公務案件，經臺灣彰化地方法院以95年度員
    簡字第506號判決判處有期徒刑5月，並經該院以95年度簡上
    字第207號判決上訴駁回確定，於96年3月20日易科罰金執行
    完畢。乙○○與丙○○因補習班經營事宜而生紛爭，經乙○○向臺灣臺中地方法院檢察署對丙○○提出侵占之告訴。乙○○於98年8月4日上午9時57 分許，在臺灣臺中地方法院檢
    察署第12偵查庭內，因98年度偵字第15809 號侵占案件開庭
    完畢，兩人於訊問筆錄簽名時（偵查庭錄影設備已關閉），
    竟基於恐嚇之犯意，向丙○○恫稱：「我要打死你！」並毆
    打丙○○之身體1 下（未成傷），使丙○○心生畏懼，經檢
    察官於同日上午10時5分命當庭逮捕乙○○。
二、案經丙○○告訴臺灣臺中地方法院檢察署檢察官偵查起訴。
    理    由
壹、證據能力：按被告以外之人於偵查中向檢察官所為之陳述，
    除顯有不可信之情況者外，得為證據，刑事訴訟法第159 條
    第1項、第159條之1第2 項分別定有明文。刑事訴訟法第159
    條之1第2項立法意旨，係因檢察官依法有訊問被告、證人及
    鑑定人之權，證人、鑑定人並須依法「具結」，且檢察官向
    被告以外之人所取得之陳述，原則上均能遵守法律規定，不
    致違法取供，其可信性極高，為兼顧理論與實務，因而規定
    除顯有不可信之情況者外，得為證據（最高法院95年度台上
    字第3697號判決意旨參照）。證人丙○○於接受檢察官訊問
    時所為之證述，經具結作證，無證據顯示證人丙○○於偵訊
    時所為之證述係出於非任意性或有何顯不可信之情況，且於
    本院審理時並賦予被告對質詰問之機會，本院審酌上開證據
    資料製作時之情況，並無有何顯不可信及違法不當之瑕疵，
    認為以之作為證據應屬適當，揆諸前開規定，證人丙○○偵
    訊筆錄應認定具有證據能力。
貳、有罪部分：
一、訊據被告乙○○固坦承於前揭檢察官偵查時，對證人丙○○
    稱：「我打死你」，然又辯稱，其並非說「我要打死你」，
    且當時乃因證人挑釁，被告基於氣憤而為之陳述，並無恐嚇
    之意思云云。惟查：
  (一)被告上開恐嚇之犯罪事實，業據證人丙○○於偵查中結證屬
    實，其證稱：「（事發經過？）剛才庭上在問我的時候，他
    對我咆哮說要打死我，簽名後講沒兩句就動手打我，我用左
    手擋住。」（臺灣臺中地方法院檢察署98 年度偵字第15809
    號偵查卷宗第68頁）。足見被告確實於上開案件檢察官訊問
    後出言恐嚇證人。
  (二)被告乙○○與證人丙○○於98年8月4日上午9時57 分，因臺
    灣臺中地方法院檢察署98年度偵字第15809 號侵占案件，於
    第12偵查庭開庭完畢後，被告乙○○當庭與丙○○爭吵，揪
    住丙○○衣服並毆打丙○○一下（未成傷），經檢察官命當
    庭逮捕被告乙○○等情，亦有該署訊問筆錄可憑（同上偵查
    卷宗第67頁）。且被告於偵查中陳稱：「（你方才開完庭簽
    筆錄時是否有恐嚇丙○○說要打死他？）我有這樣講，是氣
    話而已不是恐嚇。」、「（後來是否還揪住丙○○的衣服還
    打他的身體？）有，我有對他客氣，那一拳只打在肩膀，若
    打在太陽穴，他會當場暈倒。」（同上偵查筆錄第68頁）。
    由此觀之，被告確實於上開案件偵查庭訊完畢，偵查庭之錄
    影設備已關閉後，向證人恐嚇稱：我要打死你。
  (三)被告雖辯稱，因為證人不斷挑釁，才對證人稱：我打死你。
    並出手毆打證人一下云云。然經本院當庭勘驗上開偵查庭錄
    影光碟，證人於庭訊時，第一段影片內容（9時50分28秒至9
    時55分33秒），證人並無任何挑釁被告之言詞；第二段影片
    （10時7分38秒至10時9分1秒5）則係檢察官就被告恐嚇證人
    之經過，訊問被告及證人，亦無任何證人挑釁被告之情形（
    勘驗內容詳如本院99年3月1日審判筆錄）。被告辯稱係因證
    人挑釁始出言恐嚇云云，並無可採。
  (四)綜上所述，被告確實於上開時地出言恐嚇證人「我要打死你
    」之事證明確，被告恐嚇犯行，堪以認定，應依法論科。
二、核被告乙○○所為，係犯刑法第305 條之恐嚇危害安全罪。
    被告前因妨害公務案件，經臺灣彰化地方法院以95年度員簡
    字第506號判決判處有期徒刑5月，並經該院以95年度簡上字
    第207號判決上訴駁回確定，於96年3月20日易科罰金執行完
    畢之事實，有臺灣高等法院被告前案紀錄表在卷足憑，其於
    受有期徒刑之執行完畢後，5 年內故意再犯本案有期徒刑以
    上之罪，為累犯，應依刑法第47條第1 項之規定，加重其刑
    。爰審酌被告於檢察官庭訊完畢後，在偵查庭出言恐嚇證人
    丙○○，造成證人內心恐懼不安，法治觀念薄弱，實屬可責
    ，然念其因補習班經營事宜與證人已生紛爭，情緒難免激動
    及其犯罪之動機、目的及手段等一切情狀，量處如主文所示
    之刑，並諭知易科罰金之折算標準，以示儆懲。
參、無罪部分：
一、公訴意旨略以：被告乙○○原係獨資經營臺中市私立大佳文
    理短期補習班（址設臺中市○○路131號4、5、6、7 樓，下
    稱大佳補習班），嗣因經營不善，為取得繼續經營之資金，
    遂於97年5月26 日，與告訴人丙○○簽訂商業合夥契約書，
    約定由丙○○出資新臺幣（下同）300 萬元，乙○○提供大
    佳補習班現址之設備、執照及人員，雙方共同經營。並約定
    雙方開立銀行共同帳戶，日後補習班之收支皆在該帳戶出入
    ，補習班之財務管理由丙○○負責。丙○○並於97 年5月26
    日，開立付款人合作金庫銀行五權分行，票面金額各100 萬
    元，發票日期分別為97年5月25日及97年5月26日，支票號碼
    分別為：WE0000000、WE0000000號之支票2 紙予乙○○，餘
    款100萬元約定應於97年7月15日前給付。雙方並於97年6月9
    日，共同申辦合作金庫銀行東臺中分行之聯名帳戶（帳號：
    000000 0000000號）。不料乙○○竟基於業務侵占之接續犯
    意，意圖為自己不法之所有，為下列行為：(一)將上開 200萬
    元之支票提示兌領後，於97年6月25 日，將上開款項帶至澳
    門地區賭博輸光，而予以侵占入己。(二)自98年5月27日起至6
    月25日止，向補習班學員收取如附表所示之補習費後，挪作
    清償個人債務之用，而予以侵占入己。因認被告係犯刑法第
    336條第2項業務侵占罪嫌。
二、按犯罪事實應依證據認定之，無證據不得認定犯罪事實；不
    能證明被告犯罪或其行為不罰者，應諭知無罪之判決，刑事
    訴訟法第154條第2項、第301條第1項，分別定有明文。又告
    訴人之告訴，係以使被告受刑事追訴為目的，是其陳述是否
    與事實相符，仍應調查其他證據以資審認。且事實之認定，
    應憑證據，如未能發現相當證據，或證據不足以證明，自不
    能以推測或擬制之方法，以為裁判基礎。且認定犯罪事實所
    憑之證據，雖不以直接證據為限，間接證據亦包括在內；然
    而無論直接或間接證據，其為訴訟上之證明，須於通常一般
    之人均不致有所懷疑，而得確信其為真實之程度者，始得據
    為有罪之認定（最高法院52年台上字第1300號、40年台上字
    第86號及76年台上字第4986號判例參照）。又刑事訴訟法第
    161條已於91年2月8日修正公布，修正後同條第1項規定：檢
    察官就被告犯罪事實，應負舉證責任，並指出證明之方法。
    因此，檢察官對於起訴之犯罪事實，應負提出證據及說服之
    實質舉證責任。倘其所提出之證據，不足為被告有罪之積極
    證明，或其闡明之證明方法，無從說服法官以形成被告有罪
    之心證，基於無罪推定之原則，自應為被告無罪判決之諭知
    （最高法院92年台上字第128號判例意旨參照）。
三、本件公訴人認被告涉有上開業務侵占罪嫌，係以證人即告訴
    人丙○○於偵查中之指訴及商業合夥契約書、丙○○所簽發
    之支票影本2 張、被告所開立之收據、被告與丙○○聯名帳
    戶之存摺影本、補習班立案證書、被告之入出境資料、上課
    交換單等為其論據。訊據被告乙○○固對於與告訴人丙○○
    簽訂「商業合夥契約書」，並收受丙○○交付之200 萬元及
    收取附表所示學員繳納之補習費，且攜帶上開200 萬元至澳
    門地區賭博等事實坦承不諱，惟堅決否認有何業務侵占犯行
    ，辯稱：其並非與丙○○合夥，而是出售大佳補習班之股權
    予丙○○，丙○○交付之200 萬元，屬其個人所有，並非合
    夥財產；且其所收受學員補習費用，均用於補習班房租、員
    工薪水，並未侵占入己，被告並無任何侵占犯行等語。經查
    ：
  (一)按稱合夥者，謂2人以上互約出資，以經營共同事業之契約，
    為民法第667條第1項所明定，當事人如何出資及共同事業為
    何，必須確實約定，否則合夥契約仍不能成立。被上訴人自
    認上開字據內容文字為其所書寫，核其內容既稱系爭180 萬
    元係借款，又謂係合夥出資，再言並無返還義務，且未提及
    被上訴人如何出資，共同事業為何，語焉不詳，合夥契約能
    否成立，尚非無疑（最高法院85年度台上字第3058號民事判
    決意旨參照）。本件告訴人與被告於97年5月26 日簽訂「商
    業合夥契約書」，該契約第1 條約定：「甲（丙○○）、乙
    （乙○○）雙方合議，甲方出資新台幣參佰萬元整，乙方提
    供大佳文理短期補習班現址之設備、執照及人員，雙方共同
    經營。」第11條約定：「雙方合議，甲方出資之本金新台幣
    參佰萬元整，乙方應退給甲方新台幣貳佰萬元整，依乙方每
    年淨利之 50%，逐年攤還至新台幣貳佰萬元還清為止。」此
    有其二人簽訂之商業合夥契約書一紙，在卷可憑。由上開契
    約書之內容以觀，其二人雖已就經營之共同事業明確約定，
    然告訴人丙○○交付予被告之200萬元，於契約書第1條約定
    係屬合夥出資款，又於第11條約定，被告應將該200 萬元返
    還予告訴人，似又屬於借款之性質。告訴人與被告簽定之契
    約書內容，既稱該200 萬元係合夥出資，又謂係借款，被告
    有返還之義務，參照上開最高法院判決意旨所示，告訴人與
    被告簽訂之契約書，是否屬於合夥契約，尚非無疑。則被告
    未將告訴人交付之200萬元存入約定帳戶內，亦難認其主觀
    上有何意圖不法所有之侵占犯意。
  (二)證人丁○○即出租房屋供大佳補習班營業之房東到庭結證稱
    ：「（目前是否還有積欠租金？）沒有。97年8月15 日以後
    告訴人都有正常給付租金，被告之前所交付的押租金都拿來
    抵房屋租金。」（本院99年3月1日審判筆錄）；「（31萬、
    15 萬5千元之支票是何人交付給你？）31萬是97年3月及4月
    的房租，原來他（被告）交給我的支票沒有兌現，所以才換
    了這張7月20日到期的支票，但是要支付的仍是97 年3月及4
    月的房租。15萬5千元這張支票是要支付7月份的房租，但是
    當時被告已經不在大佳文理補習班，所以這張沒有兌現。8
    月的時候丙○○與我簽約，從那時後開始都由丙○○支付給
    我，但是乙○○給我的保證金54萬元減掉這兩張支票該給我
    的，還有7萬5千元，丙○○就拿這7萬5千元來支付8 月部分
    的房租，不夠的部分再另外給我，房租每個月是15萬5 千元
    。」、「（54萬是扣掉哪幾個月的房租？）97年3月、4月、
    7 月，5月及6月有如期給付給我。」（本院99年4月26 日審
    判筆錄）。由此觀之，被告自97年8 月開始，未繼續經營大
    佳補習班，然在被告經營期間內原本積欠證人丁○○之房租
    ，均已由被告交付之54萬元保證金中扣抵，且於告訴人接手
    經營大佳補習班後，仍有7萬5千元用以繳納97年8 月之房租
    。被告既無積欠大佳補習班應繳予證人丁○○之房租，且有
    剩餘保證金抵繳告訴人經營時期之房租，則被告是否有侵占
    大佳補習班之款項，自難遽論。
  (三)證人即大佳補習班之教務行政人員甲○○到庭結證稱：「（
    你在補習班任職時，薪水由何人支付？）97年6月25 日前都
    是被告支付給我，之後就是丙○○支付。」、「（97年6 月
    25日前被告經營大佳補習班時，有無曾經薪水未付的情形？
    ）薪水都有給付，但是有些獎金有遲延發放，後來沒有補給
    我。我記得是96年一半的年終獎金，其他的不記得。」、「
    （是否知道你的薪水來源？）乙○○經營的時候我都不知道
    ，至於薪水來源是學員的學費或乙○○和丙○○簽約之後的
    權利金，我並不清楚。」；證人戊○○即大佳補習班前員工
    到庭結證稱：「（任職期間，你的薪資都是何人給你？）乙○○給我的，都是領現金。」、「（任職期間，乙○○有無
    積欠薪資？）沒有。」（本院99年4月26 日審判筆錄）。上
    開證人甲○○、戊○○於被告負責經營大佳補習班期間，除
    甲○○有部分年終獎金表示未領取之外，被告並無積欠員工
    薪資之情形。再參以被告經營期間，大佳補習班應繳納之員
    工健保費用、電信費用、勞保費用，均未有遲滯未納之情形
    ，此有相關收費單據，在卷可憑。而起訴書附表所認被告侵
    占大佳補習班學員費用，係在97年5月27日至97年6月25日被
    告負責經營之期間，被告本有收取學員費用之權利，對於員
    工薪水及補習班應支出之健保費、電信費、勞保費等相關費
    用，又無延滯未納之情形。由此觀之，實難認為被告將其收
    受的學員費用挪為己用而侵占入己。
四、綜上所述，檢察官所舉之證據，僅能證明被告與告訴人簽訂
    商業合夥契約書，被告並收受告訴人交付之200 萬元款項，
    而未存入合作金庫銀行五權分行之帳戶內，然該款項究係合
    夥出資抑或借款用途，尚有爭議，自難遽認被告侵占合夥款
    項200 萬元。又被告經營大佳補習班期間本有收受學員費用
    之權利，且被告並無積欠房租、員工薪資，亦無延滯繳納健
    保費、電信費、勞保費之情事，亦難認為被告侵占附表所示
    學員繳納之費用，被告上開所辯，並非無據。此外，復查無
    其他積極事證足認被告確有不法所有之業務侵占犯行，揆諸
    首開說明，既不能證明被告犯罪，自應為其無罪之諭知。
據上論斷，應依刑事訴訟法第299條第1項前段、第301條第1項，
刑法第305條、第47條第1項、第41條第1 項前段，刑法施行法第
1條之1第1項、第2項前段，判決如主文。
中    華    民    國    99    年    5     月    10    日
               刑事第六庭    審判長法  官  林三元
                                   法  官  黃益茂
                                   法  官  高英賓
以上正本證明與原本無異。
如不服本判決應於收受判決後10日內向本院提出上訴書狀，並應
敘述具體理由；其未敘述上訴理由者，應於上訴期間屆滿後20日
內向本院補提理由書（均須按他造當事人之人數附繕本）「切勿
逕送上級法院」。
                                   書記官  黃雅青
中    華    民    國    99    年    5     月    10    日
附錄論罪科刑法條
刑法第305條：
以加害生命、身體、自由、名譽、財產之事，恐嚇他人致生危害
於安全者，處二年以下有期徒刑、拘役或三百元以下罰金。
附表：
┌──┬────────┬──────┬───────┐
│編號│ 收款日期       │ 收取金額   │學員姓名      │
├──┼────────┼──────┼───────┤
│1   │ 97年5月27日    │ 1萬元      │華羲          │
├──┼────────┼──────┼───────┤
│2   │ 97年5月27日    │ 1萬800元   │李瀅晅        │
├──┼────────┼──────┼───────┤
│3   │ 97年5月27日    │ 5萬元      │黃于昇        │
├──┼────────┼──────┼───────┤
│4   │ 97年5月29日    │ 1萬5000元  │鄭松晃        │
├──┼────────┼──────┼───────┤
│5   │ 97年6月2日     │ 5000元     │徐雅綺        │
├──┼────────┼──────┼───────┤
│6   │ 97年6月3日     │ 1萬8000元  │劉鯤盛        │
├──┼────────┼──────┼───────┤
│7   │ 97年6月3日     │ 6萬2000元  │姜睿姿        │
├──┼────────┼──────┼───────┤
│8   │ 97年6月4日     │ 6萬5000元  │唐佳妡        │
├──┼────────┼──────┼───────┤
│9   │ 97年6月5日     │ 5000元     │劉邦羿        │
├──┼────────┼──────┼───────┤
│10  │ 97年6月10日    │ 1萬1000元  │莊貴閔        │
├──┼────────┼──────┼───────┤
│11  │ 97年6月10日    │ 3000元     │劉玉惠        │
├──┼────────┼──────┼───────┤
│12  │ 97年6月11日    │ 5000元     │徐葦娗        │
├──┼────────┼──────┼───────┤
│13  │ 97年6月11日    │ 1萬8000元  │趙郁喬        │
├──┼────────┼──────┼───────┤
│14  │ 97年6月12日    │ 1萬6000元  │楊盛傑        │
├──┼────────┼──────┼───────┤
│15  │ 97年6月12日    │ 5萬元      │陳晁偉        │
├──┼────────┼──────┼───────┤
│16  │ 97年6月12日    │ 1萬8000元  │黃曼綾        │
├──┼────────┼──────┼───────┤
│17  │ 97年6月13日    │ 1萬5000元  │林冠谷        │
├──┼────────┼──────┼───────┤
│18  │ 97年6月16日    │ 5萬元      │邱永能        │
├──┼────────┼──────┼───────┤
│19  │ 97年6月16日    │ 1萬元      │曾姿靜        │
├──┼────────┼──────┼───────┤
│20  │ 97年6月17日    │ 2000元     │林慶宜        │
├──┼────────┼──────┼───────┤
│21  │ 97年6月17日    │ 5萬元      │尤承文        │
├──┼────────┼──────┼───────┤
│22  │ 97年6月18日    │ 4200元     │李承翰        │
├──┼────────┼──────┼───────┤
│23  │ 97年6月19日    │ 5萬元      │詹佳綺        │
├──┼────────┼──────┼───────┤
│24  │ 97年6月19日    │ 5000元     │劉芳芸        │
├──┼────────┼──────┼───────┤
│25  │ 97年6月19日    │ 3000元     │賴建廷        │
├──┼────────┼──────┼───────┤
│26  │ 97年6月19日    │ 1萬9000元  │洪婉琪        │
├──┼────────┼──────┼───────┤
│27  │ 97年6月19日    │ 1萬5000元  │蕭富鴻        │
├──┼────────┼──────┼───────┤
│28  │ 97年6月19日    │ 2000元     │林綵瑩        │
├──┼────────┼──────┼───────┤
│29  │ 97年6月19日    │ 2萬元      │黃振軒        │
├──┼────────┼──────┼───────┤
│30  │ 97年6月20日    │ 4萬8000元  │蔡依婷        │
├──┼────────┼──────┼───────┤
│31  │ 97年6月21日    │ 1萬5000元  │張于歡        │
├──┼────────┼──────┼───────┤
│32  │ 97年6月21日    │ 1萬5000元  │陳謦妃        │
├──┼────────┼──────┼───────┤
│33  │ 97年6月21日    │ 1萬5000元  │高亭恩        │
├──┼────────┼──────┼───────┤
│34  │ 97年6月25日    │ 4萬5000元  │劉玉鈴        │
└──┴────────┴──────┴───────┘

司法院資訊處製作；財團法人民間司法改革基金會備份。
